【裁判字號】    89,訴,277
【裁判日期】    900321
【裁判案由】    有關教育事務
【裁判全文】
高雄高等行政法院判決                              八十九年度訴字第二七七號
                              .
    原      告  甲○○
    被      告  國立中山大學
    代  表  人  乙○○  校長
    訴訟代理人  蘇吉雄  律師
                陳雅娟  律師
右當事人間因有關教育事務事件，原告不服行政院中華民國八十九年八月十六日台八
九訴字第二四四五四號再訴願決定，提起行政訴訟。本院判決如左：
    主  文
原告之訴駁回。
訴訟費用由原告負擔。
    事  實
一、事實概要：
緣原告持民國（下同）七十七年公務人員薦任升等考試及格證書，以同等學力資格報
考被告八十八學年度公共事務管理研究所碩士學程在職進修專班，被告以其應考資格
滋生疑義，經原告簽具切結書同意如經被告查核資格不符，自願放棄應考及入學資格
後，准予完成報名手續及應考。嗣經被告八十八學年度碩士學程在職進修專班招生委
員會（以下簡稱招生委員會）第四次會議決議，認原告所繳驗之同等學力證件與規定
不符，薦任升等考試不得比照高考，以招生委員會八十八年五月二十日（八八）中進
發字第０一０號書函，通知依考選部（八七）選規字第０六九六一號之說明，原告報
名資格不符，不具考試及入學資格，原告不服，提起訴願、再訴願均遭決定駁回。
 二、兩造聲明：
（一）原告聲明：再訴願決定，訴願決定及原處分均撤銷。
（二）被告聲明：求為判決駁回原告之訴。
 三、兩造之爭點：
 甲、原告主張之理由：
（一）依行政院核定頒布之「七十九年台閩地區戶口及住宅普查工作人員手冊」第一
      ０四頁（十一）３依考試法規定之公務員升等或縣長考試及格者，亦均視為相
      當於「大學畢業」之教育程度，同手冊第三七六頁拾壹、各種考試及格人員之
      相當教育程度表，「高等考試及格者、特種乙等考試及格者、委任升薦任之升
      等考試及格者」，並列為相當於大學程度，因此上列三種考試均屬相當，故原
      告所持之薦任升等考試之及格證書報名及應考，資格應符合招生簡章之規定。
（二）被告依考選部（八七）選規字第０六九六一號之說明：「薦任升等考試不得比
      照高考，台端之報名資格不符，不具有考試及入學資格。」但查該書函結論為
      「似不宜逕行予以比照」，顯然被告有認知上之差距。且考選部八十八年七月
      五日（八八）選規字第０六七九０號函，亦有針對上述該書函澄清說明為．．
      ．．．．「涉及是否得逕行擔任或調任一般行政機關相當官等職務等相關問題
      ，而建議似不宜逕行予以比照」，至於另涉及學識能力之認定部分，引用公務
      人員任用法施行細則第十四條及行政院暨所屬各級行政機關公務人員升遷考核
      要點「考試與學歷」（簡稱考核要點），對於各類考試等級比照部分。考選部
      在此書函指出（八七）選規字第０六九六一號書函係指有關「調任問題」，至
      於入學資格之認定則明確指出「委任升薦任升等考試及格相當於高等考試之特
      種考試」，被告如採用考選部之標準，應適用八十八年七月五日之上述書函始
      適法。另八十八年之書函所提之考核要點為行政院所頒布，依其認定之考試與
      學歷，較具公信力、拘束力及公平性，「公務人員陞遷法」法制化後，依該法
      第七條暨其施行細則第五條、第九條規定之「行政院及所屬各級政府機關、公
      立學校公務人員陞任評分標準表」，考試或學歷說明五、各類考試等級比照之
      規定，至臻明確在案。被告不予採用，而採用考選部（八七）選規字第０六九
      六一號書函之解釋，有不依法行政之違失。
（三）原告曾於八十一學年度以同樣資格報考國立政治大學（下稱政大）公共行政研
      究所，當時政大認定資格相當於高（特）考及格，證人丙○○於八十七學年度
      亦以薦任升等考試及格資格報考該校公共行政研究所，政大亦認定資格為相當
      於高（特）及格，證人於八十八學年度同樣以該薦任資格報考國立成功大學（
      下稱成大）政治經濟研究碩士班，就報考大學同等學力資格認定標準均是依據
      教育部規定之「曾經高等考試或相當於高等考試之特種考試相關類科及格，持
      有及格證書者。」各大學均採用薦任升等考試相當於高等考試之特種考試之認
      定，教育部也默許在案，被告自無不採之理由。
（四）依教育部八十八年八月三日台（八八）高（一）字第八八０八八三五一號書函
      說明五，八十八年八月二十七日台（八八）高（一）字第八八０九八六００號
      書函說明三，皆指對各類升等升資考試是否符合各大學校院入學考試報考資格
      ，為杜爭議擇期邀集考選部等單位及各大學研議相關問題，始由各校明訂於招
      生簡章。教育部對「薦任升等考試」是符合資格乙案，顯然是不明確，亦不清
      楚，就所做的處分與指示應認無公信力。且取消原告資格在先，嗣後擬邀集研
      商在後，程序互有矛盾，應認無理由。
（五）被告於作成決議前向教育部請示，而教育部乃傳真考選部（八七）選規字第０
      六九六一號書函給被告，被告於八十八年五月十八日第四次會議，參照上述書
      函作成取消原告應考及入學資格決議，而教育部亦遲至八十八五月二十一日以
      書函通知各公私立大學院校供審核招生資格作業依據，顯其作業程序是由教育
      部事後指示，被告參照執行，惟目前已年餘，教育部實尚未邀集考選部及各大
      學研議出結果，又憑何理由指示被告，被告憑何理由取消原告資格，有違依法
      行政原則。
（六）招生簡章為招生學校與考生應共同遵守之依據，經查招生簡章，並無「薦任升
      等考試不得比照高等考試或相當高等考試之特種考試」之規定，被告不能任意
      的擴權解釋，在簡章未明文規定之下而限制應考人應考資格，依法行政乃行政
      機關執行行政業務的最高準則，雖然有大學學術自治之原則，但不能凌駕於法
      規之上，造成人民權益受損，原處分、訴願及再訴願決定均以大學學術自治原
      則及招生屬大學之重要校務與權責為由而駁回，應認違法不當。
乙、被告主張之理由：
（一）原告主張之公務人員任用法施行細則第十四條第一項之規定，所謂相當高等考
      試之特種考試，係指五十一年八月廿九日考試法修正公布施行以前各種相當高
      等考試等級之考試，而八十五年一月十七日公務人員考試法修正公布施行以前
      之特種考試甲等乙等考試；特種考試之一等二等三等考試；交通事業人員高級
      考試。故依法除前開四種考試以外之其他考試均不得認係相當於高等考試之特
      種考試。
（二）比較公務人員考試法及公務人員升官等考試法相關規定可知，升等考試之應考
      資格係採職等敘薪及年資；而高等考試則係學歷與考試兩種併採。而及格標準
      亦有不同，升等考試另採計百分之卅的考績成績併入錄取標準，高等考試不因
      身分而影響其成績，且升等考試不似高等考試有名額的限制，總成績不低六十
      分即通過，由此可知升等考試與高等考試性質迥不相同，不宜將委任升薦任之
      升等考試逕認為係相當於高等考試。
（三）而原告所用之考選部八十八年七月五日選規字第０六七九０號函說明，認內容
      針對行政院暨所屬機關內部對所屬公務人員升遷時之認定標準，其目的乃為使
      內部之公務人員之升遷公開公平及公正，以獎進優秀人員，應認與本件學校入
      學資格認定有別。而於該函亦有說明各類升等升資考試依其學識能力之認定究
      是否符合各項入學考試資格部分係屬各校職權認定範圍，宜請各校衡酌學校之
      發展自行認定，亦證明原告所主張者無理由，被告有權不採該書函所採之認定
      學歷考試資格標準。
（四）招生係大學重要校務與職責，各大學得依其發展方向及重點自行規劃，且大學
      法第廿二條第四項規定，公開招生辦法係由各校自行擬定，報請教育部核定後
      實施而同等學力者之報考資格既經被告明訂於招生辦法，並於招生簡章載明「
      應依教育部訂定之報考大學同等學力認定標準認定之」，則被告基於職權，依
      考選部八十七年六月十六日選規定第０六九六一號書函意旨認原告以委任升薦
      任升等考試及格之應考資格，與前開報考大學同等學力認定標準第三條第五款
      ，曾經高等考試之特種考試相當類科及格規定不符，決議取消原告應及入學資
      格，乃基於大學學術自治之原則自無違誤。
（五）原告所檢具證人之其他大學入學考試之准考證影本，經查乃係以高特考及格之
      應考資格或一般考生之身分應考，與本案案情尚屬有間，要難相提併論。
（六）原告主張依七十九年台閩地區戶口及住宅普查工作人員手冊之內容，惟查該工
      作手冊乃是戶政機關對教育程度之認定標準，與委任升薦任之升等考試及格得
      否認為係相當於高等考試之特種考試無涉，原告之援引顯有誤會。
    理  由
一、按人民因中央或地方機關之違法行政處分，認為損害其權利或法律上之利益，．
    ．．．．．，得向高等行政法院提起撤銷訴訟，行政訴訟法第四條第一項定有明
    文。故提起撤銷訴訟以有違法之行政處分存在為前提，若行政處分業已執行完畢
    ，且當事人亦不因該行政處分之撤銷而有可回復之法律上利益時，即應認原告之
    提起撤銷訴訟係欠缺保護必要（司法院釋字第二一三號解釋、最高行政法院二十
    八年判字第二十八號判例及三十年判字第十六號判例暨行政訴訟法第一百九十六
    條參照）。本件原告係以被告八十八年五月二十日（八八）中進發字第０一０號
    函認原告報名被告八十八年度碩士學程在職進修專班招生之資格不符，不具考試
    及入學資格之處分違法請求撤銷，惟查該次招生考試原告固已參加筆試部分之考
    試，然口試部分因被告認原告資格不符而未參加，且該次入學考試業已舉辦完畢
    ，並完成錄取程序等情，已經兩造分別陳明在卷，故被告系爭認原告不具考試及
    入學資格之處分顯已執行完畢，而該入學考試又已舉辦完畢，並完成錄取在案，
    故本件縱如原告主張將原處分撤銷，然將該認原告不具考試及入學資格之處分撤
    銷結果，只是回復至原告可參加該次入學考試口試之情況，然該次考試既已舉辦
    完畢並已完成錄取程序，是將原處分撤銷之結果，原告並無可回復之利益；至原
    告雖主張被告曾表示如原處分被撤銷，原告可補錄取，故其有訴訟之利益云云，
    然此不僅為被告所否認，且縱屬真實，亦係被告另為之處分，並非原處分撤銷原
    告所當然得以回復之利益，故依上開所述，原告提起本件撤銷訴訟係欠缺保護之
    必要，先予敘明。
二、又原告提起本件訴訟主張其薦任升等考試及格之應考資格係符合被告碩士學程在
    職進修專班招生簡章中「報考大學同等學力認定標準」第三條五、「曾經高等考
    試或相當於高等考試之特種考試相關類科及格，持有及格證書者」之規定等情，
    無非以招生簡章為招生學校與考生應共同遵守之依據，而本件被告之招生簡章，
    並無「薦任升等考試不得比照高等考試或相當高等考試之特種考試」之規定；且
    七十九年及八十九年台閩地區戶口及住宅普查工作人員手冊，均將「高等考試及
    格者、特種乙等考試及格者、委任升薦任之升等考試及格者」，並列為相當於大
    學程度，因此上列三種考試均屬相當，且行政院及所屬政府機關、公立學校公務
    人員陞任評分標準表亦認委任升薦任升等考試及格相當於三等特考及格；另考選
    部八十八年七月五日（八八）選規字第０六七九０號函，亦引用公務人員任用法
    施行細則第十四條及行政院暨所屬各級行政機關公務人員升遷考核要點「考試與
    學歷」，對於各類考試等級比照部分，明確指出「委任升薦任升等考試及格相當
    於三等特考及格」；並政大及成大之研究所入學考就薦任升等考試及格之應考資
    格亦認相當於高考及格等語為論據。爰分述如下：
（一）經查：被告八十八年度碩士學程在職進修專班招生簡章第一條規定：碩士學程
      在職進修專班研究生報考資格：（一）具備一般生之報考資格。１、公立或已
      立案之私立大學或獨立學院，或經教育部認可之國外大學或獨立學院畢業，得
      有學士學位者。２具有同等學力者（同等學力依據教育部八十四年八月三十日
      台（八四）高字第○四五一八三號函頒訂之報考大學同等學力認定標準認定之
      ，詳見本簡章第拾條）。而該簡章所附教育部八十四年八月三十日台（八四）
      高字第○四五一八三號函頒訂、教育部八十六年五月二十一日台（八六）參字
      第八六○五三二九０號令修正之報考大學同等學力認定標準第三條第五款係規
      定：「具左列資格之一者，得以同等學力報考大學碩士班入學考試．．．．．
      ．五、曾經高等考試或相當於高等考試之特種考試相關類科及格，持有及格證
      書者。．．．．．．」，有該招生簡章附卷可稽。而「有關中央暨地方機關公
      務人員薦任升等考試及格，得否比照相當於高等考試之特種考試及格」認定，
      曾經考試院考選部八十七年六月十六日（八七）選規字第○六九六一號函釋略
      以：「現行中央暨地方機關公務人員薦任升等考試，其應考資格（公務人員升
      等考試以現職人員為對象，故採職等敘薪及年資；公務人員高等考試則係「學
      歷」與「考試」兩種併採）、成績計算（公務人員升等考試另採計百分之三十
      的考績成績併入總成績之計算；公務人員高等考試成績之計算不得因身分而有
      特別規定）、錄取標準（公務人員升等考試及格標準，其總成績不得低於六十
      分，並無需用名額的限制；公務人員高等考試則依用人機關年度任用需求，係
      擇優錄取）等均與公務人員高等考試或相當於高等考試之特種考試不同，似不
      宜逕行予以比照」。此函釋性質上係考試院考選部本於其本主管機關之職權所
      發布之行政規則，其內容自該二種考試其本質上之差異認不宜逕行比照，核與
      該二種考試之內涵及目的相符，且觀公務人員任用法中就相當於高等考試之特
      種考試或公務人員之升等考試之資格均分別條列之（如該法第十七條），足見
      於法律條文中就所謂相當於高等考試之特種考試或公務人員升等考試係分列不
      同之類別，故上述考試院考選部之函釋核與法律之意旨無違，應得加以援用。
      公務人員薦任升等考試及格既不得逕行比照相當於高等考試之特種考試及格，
      而被告系爭招生簡章中之同等學力又採列舉式之規定，其中第五款更明定「曾
      經高等考試或相當於高等考試之特種考試相關類科及格」，有該招生簡章可憑
      ，故被告援引上述考試院考選部八十七年六月十六日（八七）選規字第○六九
      六一號函釋，認原告持薦任升等考試及格證書報考與同等學力規定不符，於法
      自無違誤，原告主張該招生簡章未規定薦任升等考試及格者不得報考故其具報
      考資格云云，顯有誤會，不足採取。
（二）至原告雖另舉七十九年及八十九年台閩地區戶口及住宅普查工作人員手冊、考
      選部八十八年七月五日（八八）選規字第０六七九０號函及行政院及所屬政府
      機關、公立學校公務人員陞任評分標準表規定，主張委任升薦任升等考試及格
      相當於三等特考及格云云。惟查台閩地區戶口及住宅普查工作人員手冊就高等
      考試及格者、特種乙等考試及格者、委任升薦任之升等考試及格者，並列為相
      當於大學程度，係為便於戶政機關於戶口普查時對教育程度之認定所訂立之學
      歷認定標準，另考選部八十八年七月五日（八八）選規字第０六七九０號函及
      行政院暨所屬政府機關、公立學校公務人員陞任評分標準表則均屬公務人員內
      部體系對考試與學歷等資格所訂立之認定依據，核均與本件原告所爭執者係屬
      大學法所規範之入學考試其性質並不相同，尤其入學考試所重視者係應考者之
      學術能力，要與公務人員內部升遷及考核體系所須具備之規範或戶政調查所重
      視之統計資料不同，是原告執上開規定，主張被告認其不具應考資格於法有違
      ，自無可採。
（三）再被告認原告之薦任升等考試及格並非相當於高等考試之特種考試及格，而不
      符同等學力之報考資格於法並無違誤，已如前述，且被告之碩士學程在職進修
      專班招生入學考亦無准許以薦任升等考試及格之同等學力報考之先例，亦據被
      告陳明在卷，故縱他校有准許類此情形報考者，亦不得因此而謂被告之處分違
      法，是原告此部分之主張並無可取。另被告係依據招生委員會之會議決議作成
      原處分，有該會議記錄在卷可按，至被告是否請示該管主管機關，及該主管機
      關之指示情形如何，均屬被告作成本件處分之內部流程及動機，要與本件原處
      分之適法與否無涉，故原告以教育部嗣後再為決議之程序有瑕疵，主張原處分
      違法，亦無可採。
三、綜上所述，原告提起本件撤銷訴訟，係欠缺權利保護必要，且被告原處分認原告
    持薦任升等考試及格證書報考與同等學力規定不符，不具應考資格，於法並無違
    誤，訴願及再訴願決定遞予維持，並無不合。故原告提起本件訴訟請求撤銷再訴
    願決定、訴願決定及原處分，為無理由，應予駁回。
四、據上論結，本件原告之訴為無理由，依行政訴訟法第一百九十五條第一項後段、
    第九十八條第三項前段，判決如主文。
中      華      民      國     九十     年      三      月    二十一    日
                    高 雄 高 等 行 政 法 院  第 一 庭
                                審 判 長 法  官      陳  光  秀
                                         法  官      呂  佳  徵
                                         法  官      楊  惠  欽
右為正本係照原本作成。
如不服本判決，應於判決送達後二十日內向本院提出上訴書狀，其未表明上訴理由者
，應於提起上訴後二十日內向本院提出上訴理由書（須按對造人數附繕本）；如於本
判決宣示或公告後送達前提起上訴者，應於判決送達後二十日內補提上訴理由書（須
附繕本）。未表明上訴理由者，逕以裁定駁回。
提起上訴應預繳送達用雙掛號郵票七份（每份三十四元）。
中      華      民      國     九十     年      三      月    二十一    日
                                     法院書記官      藍  亮  仁


司法院資訊處製作；財團法人民間司法改革基金會備份。
